【裁判字號】    96,上,223
【裁判日期】    970311
【裁判案由】    分割共有物
【裁判全文】
臺灣高等法院臺南分院民事判決    96年度上字第223號
上  訴  人  庚○○
視同上訴人  甲○○
            丙○○
            丁○○
                        寮58號
            戊○○
            己○○
            乙○○
                        9弄17號
上六人共同
訴訟代理人  庚○○
視同上訴人  辛○○
被上訴人    壬○○
                        之2
訴訟代理人  何茂雄    律師
上列當事人間請求分割共有物事件，上訴人在原審並本於履行協
議請求權，對於被上訴人提起反訴，經原審合併辯論、裁判；上
訴人對於中華民國九十六年十月十一日臺灣嘉義地方法院第一審
判決（九十五年度訴字第六八七號）提起上訴，本院於九十七年
二月二十六日言詞辯論終結，判決如下：
      主      文
上訴駁回。
第二審訴訟費用由上訴人庚○○負擔。
      事  實  及  理  由
壹、關於分割共有物之形成訴訟（即原審本訴）部分：
一、按訴訟標的對於共同訴訟之各人必須合一確定者，共同訴訟
    中一人之上訴，其效力及於全體，此觀民事訴訟法第五十六
    條第一項第一款規定自明。本件為請求分割共有物之訴，其
    訴訟標的對於共同訴訟之各人必須合一確定；依上開規定，
    上訴人庚○○上訴之效力及於同造之甲○○、丙○○、丁○
    ○、戊○○、己○○、乙○○、辛○○，爰將之併列為視同
    上訴人。
二、本件視同上訴人辛○○經合法通知無正當理由不到場，核無
    民事訴訟法第三百八十六條各款所列情形，准依被上訴人聲
    請，由其一造辯論而為判決。
三、被上訴人主張：兩造共有坐落嘉義縣六腳鄉○○○段一八五
    之一一地號、田、面積一三三九平方公尺，及同段一八五之
    二一地號、田、面積七０三平方公尺等二筆土地（下稱系爭
    二筆土地），編定使用地類別係農牧用地，使用分區別為特
    定農業區，均為兩造所共有，應有部分比例各如原判決附表
    「應有部分比例」欄所示；兩造間就系爭二筆土地並無不分
    割之特約，系爭二筆土地亦無因物之使用目的不能分割情形
    ，且系爭二筆土地之共有人、權利範圍均相同，因不能達成
    分割之協議，爰請求分割如原判決附圖方案四所示。原審審
    酌系爭二筆土地之條件、臨路狀況、使用現狀，整體利用之
    效益、各共有人之利益、各分割方案之優劣及兩造之意願等
    ，分割如原判決附圖方案四所示，並無不合；並聲明：(一)上
    訴駁回。(二)第二審訴訟費用由上訴人負擔。
四、視同上訴人辛○○則以：同意系爭二筆土地合併分配。若無
    法合併分割，同意以原判決附圖方案四所示為分割，以便土
    地分割後，其現有建物所占用之土地，得以分配取得，避免
    其現有建物將來有遭受拆除之危險等語。上訴人庚○○除抗
    辯：被上訴人與伊曾簽立協議書，約定被上訴人應將其所有
    系爭二筆土地之持分中，移轉應有部分十二分之一予伊取得
    ，則本件分割共有物之訴，被上訴人之應有部分應扣除十二
    分之一，伊應有部分則應加計十二分之一而為分割等語外；
    並與視同上訴人甲○○、丙○○、丁○○、戊○○、己○○
    、乙○○另抗辯：伊等不同意系爭二筆土地合併分割。系爭
    二筆土地應以原判決附圖方案三所示為分割，蓋共有人辛○
    ○所有建物於分割後，若坐落在被上訴人取得之土地上時，
    被上訴人曾表示不會請求其拆屋還地，足見上開分割方案較
    為妥適等語；並均聲明：(一)原判決廢棄。(二)兩造共有系爭二
    筆土地應分割如原判決附圖方案三所示。(三)訴訟費用由被上
    訴人負擔。
五、被上訴人主張：兩造共有系爭二筆土地，地目均為：田，編
    定使用地類別係農牧用地，使用分區別為特定農業區，各共
    有人應有部分比例如原判決附表「應有部分比例」欄所示；
    兩造間就系爭二筆土地並無不分割之特約，系爭二筆土地亦
    無因物之使用目的不能分割情形，且系爭二筆土地之共有人
    、權利範圍均相同，因不能達成分割之協議等情，除據被上
    訴人於原審提出系爭土地登記謄本附卷（原審卷第六頁至第
    十二頁）為證外，且為到場之兩造所不爭，堪信被上訴人之
    上開主張為真實。
六、按各共有人除因物之使用目的不能分割，或契約定有不分割
    之期限者外，得隨時請求分割共有物，又共有物分割之方法
    ，不能協議決定者，法院得因任何共有人之聲請，命為原物
    或變價之分配，民法第八百二十三條第一項前段、第八百二
    十四條第二項分別定有明文。系爭二筆土地為兩造所共有，
    各共有人之應有部分比例已如上述；兩造間既未定有不分割
    之特約，系爭二筆土地亦無因物之使用目的不能分割情形，
    茲兩造復不能達成分割之協議，被上訴人訴請為共有物分割
    ，於法即無不合，應予准許。
七、第按提起分割共有物之訴，參與分割之當事人，以共有人為
    限。請求分割之共有物，如為不動產，共有人之應有部分各
    為若干，以土地登記總簿登記者為準，雖共有人已將其應有
    部分讓與他人，在辦妥所有權移轉登記前，受讓人仍不得以
    共有人之身分，參與共有物之分割，並經最高法院著有六十
    七年台上字第三一三一號判例可資參照；查：系爭二筆土地
    係兩造所共有，各共有人之應有部分比例各如原判決附表「
    應有部分比例」欄所示者，已如上述；依上開說明，就本件
    分割共有物之訴，仍應以本院言詞辯論終結前，兩造之應有
    部分比例為分割。上訴人庚○○抗辯：被上訴人已將其應有
    部分中之十二分之一讓與予伊，而應負移轉土地所有權義務
    ，被上訴人之應有部分應扣除十二分之一，伊應有部分則應
    加計十二分之一而為分割云云，即無足採。
八、再查：
（一）系爭二筆土地並未毗鄰；其中系爭一八五之二一地號土地
      略呈南寬北狹之長方形狀，其西側緊臨路寬約二十米之一
      四五號省道，南側則緊臨路寬約三米之產業道路併灌溉用
      溝渠，其餘東側及北側並未面臨道路，其上並有共有人辛
      ○○所建造之磚造平房及雞舍，其餘部分則為空地。至於
      一八五之一一地號土地除南側緊臨上開三米寬之農路外，
      其餘東、西、北側均未面臨道路；其上現有共有人辛○○
      所有之雞舍。系爭二筆土地上之建物及使用人等明細，詳
      如本判決附圖所示等情，業經原審法院囑託嘉義縣朴子地
      政事務所人員於九十五年十二月二十七日勘測現場明確，
      有勘驗筆錄及地政人員繪製之現場複丈成果圖（即本判決
      附圖）在卷（原審卷第五七頁、第四二頁至第四四頁）可
      憑。
（二）原判決附圖方案一、二所示之分割方案，均係以系爭二筆
      土地合併分割為原則所繪製之方案；惟上訴人庚○○及視
      同上訴人甲○○、丁○○、戊○○、己○○、丙○○、乙
      ○○等人均已陳明不同意合併合割等語，參以系爭二筆土
      地並非由全體共有人以成立一共有關係之意思而共有乙情
      ，為到場當事人不爭執之事實，依法即不得予以合併分割
      ；則視同上訴人辛○○主張應採原判決附圖方案二所示為
      分割者，難謂為適法。
（三）原判決附圖方案三、四所示之分割方案，係就一八五之一
      一地號土地及一八五之二一地號土地各別為分割。其中因
      上訴人庚○○及視同上訴人甲○○、丙○○、丁○○、戊
      ○○、己○○、乙○○均陳明不願保持共有，致土地不得
      已而細分，且全體共有人於分割後取得之各筆土地面積均
      不足０．二五公頃；然系爭二筆土地之共有人中，除丙○
      ○及乙○○係分別於八十九年十一月二日、九十四年十月
      十九日因分割繼承，而取得系爭二筆土地之應有部分外，
      其餘共有人均係於八十九年一月四日前即已保持共有者，
      此參卷附之土地登記謄本（原審卷第六頁至第十一頁）至
      明；參照現行農業發展條例第十六條第一項第三、四款規
      定，系爭二筆農地非不得分割為單獨所有。爰再分述原判
      決附圖方案三、四之優劣如下：
    (1)原判決附圖方案三所示之分割方法，其中關於一八五之一
      一地號土地部分，並未考量共有人辛○○占有之現況，致
      本件共有物分割後，將造成共有人辛○○目前使用之鴿舍
      有遭受拆除，損及其利益可能；且上訴人庚○○及共有人
      甲○○、丙○○、丁○○、戊○○、己○○、乙○○等人
      ，依序取得之各筆土地，均較共有人辛○○及被上訴人二
      人分得之土地，鄰近西側之二十米寬省道，其等各自取得
      之土地價值相對較高。對照就一八五之二一地號土地部分
      ，其中上訴人庚○○及共有人甲○○、丙○○、丁○○、
      戊○○、己○○、乙○○等人，依序取得之各筆土地，亦
      均得緊臨西側之二十米省道及南側之三米農路，除佔盡地
      利之便外，其等受分配之各筆土地亦較共有人辛○○及被
      上訴人取得之土地價值為高；相形之下，對於被上訴人及
      共有人辛○○即非公平，要難認係妥適之分割方案。
    (2)原判決附圖方案四所示之分割方法，係參照系爭二筆土地
      之使用現況而為分割。雖共有人辛○○占用系爭一八五之
      二一地號土地上之平房，因受限於持分較少緣故，無法取
      得平房所占用面積之全部土地，而仍有拆屋之虞，惟考量
      共有人辛○○所有之平房主體，於分割後仍得大部分保全
      ，縱需拆屋還地，其損失應不致於太大而無法承受，更且
      共有人辛○○亦同意此一分割方案。至於關於共有物分割
      之裁判，共有人得請求執行法院依強制執行法第一百三十
      一條第一項前段規定，將共有人分得部分點交之；共有人
      此項請求執行法院強制執行拆屋還地，既係共有人之權益
      ，與共有人間之親疏關係無關；上訴人庚○○僅以共有人
      辛○○所有平房於分割後，因占用伊等分得之土地，有遭
      拆除之虞，即認本分割方案並非妥適云云，亦嫌無據。是
      就本分割方案言，其分割結果與共有人辛○○占有現況大
      致相符，雖因受限土地位置及緊臨道路關係，無法符合全
      體共有人之期望，然已考量系爭一八五之二一地號土地西
      側緊臨二十米道路，其南側與一八五之一一地號土地均緊
      臨三米農路之現況；且被上訴人就系爭一八五之二一地號
      土地，於分割後取得之土地緊臨西側之二十米省道及南側
      之三米農路，其使用土地之效益較高，為平衡各共有人之
      權益，就系爭一八五之一一地號土地部分，則將較東側且
      使用價值相對較低之土地，優先分配予被上訴人取得，使
      全體共有人在系爭二筆地分割後，各自受分配取得之土地
      價值不致差異過大。此外本分割方案並已注意各共有人於
      分割後，均得對外聯絡等因素，堪認係妥適之分割方案。
（四）本院綜合上情，參酌共有人辛○○亦同意以原判決附圖方
      案四之方法為分割，且該方案已盡可能依共有人之使用現
      狀而繪製，並使分得緊臨西側二十米省道及南側三米農路
      ，經濟價值較高土地之人，亦同時分配經濟價值較低之土
      地；併分割後之各筆土地均得緊臨道路對外聯絡，而無礙
      於土地之經濟利用等一切情狀，堪認原判決附圖方案四所
      示之分割方法，為所有分割方案中最為適當者。
九、本件被上訴人請求分割系爭二筆土地，核無不合；原審法院
    審酌系爭二筆土地之共有人之利益，及注意各筆土地之經濟
    效益，並兼顧系爭二筆土地屬於農地性質之社會利益，基於
    公平原則，而以原判決附圖方案四所示予以分割，並無不合
    ，亦且妥適，上訴意旨猶執陳詞，指摘原判決不當，求予廢
    棄改判，非有理由，應予駁回。
貳、關於移轉土地所有權之給付訴訟（即原審反訴）部分：
一、本件上訴人庚○○於原審反訴主張：伊與被上訴人於七十九
    年十二月二十一日簽訂協議書（下稱系爭協議書），並經嘉
    義地法院以八十年度認字第二號為認證。依系爭協議書之約
    定，被上訴人應將其所有系爭二筆土地之持分中，應有部分
    各十二分之一移轉登記予伊取得。又系爭二筆土地均係農地
    ，於八十九年以前不得請求為分割，則伊之移轉所有權登記
    請求權時效應自八十九年起算，迄至伊於原審提起反訴時，
    並未罹於十五年消滅時效等語。為此，本於履行協議請求權
    ，於原審提起反訴，求為命被上訴人應將其所有系爭二筆土
    地持分中，應有部分各十二分之一移轉登記予伊之判決。原
    審就此部分為伊敗訴判決，尚有未洽，並聲明：(一)原判決廢
    棄。(二)被上訴人應將坐落嘉義縣六腳鄉○○○段一八五之一
    一地號土地、一八五之二一地號土地應有部分各十二分之一
    ，移轉登記予上訴人。(三)訴訟費用由被上訴人負擔。
二、被上訴人則以：上訴人庚○○與渠簽訂之系爭協議書，係於
    八十年一月四日在嘉義地院公證處做成，迄至九十六年八月
    二十三日止，已逾越十五年之請求權時效。且依協議書之記
    載，上訴人庚○○亦須首先移轉嘉義縣六腳鄉○○○段一八
    五之二五地號土地，及一八五之二一地號土地之部分土地予
    渠取得。上訴人庚○○既未此之為，其反訴請求渠移轉應有
    部分之訴，即屬無據等語；並聲明：(一)上訴駁回。(二)第二審
    訴訟費用由上訴人負擔。
三、按被告於言詞辯論終結前，得在本訴繫屬之法院，對於原告
    及就訴訟標的必須合一確定之人提起反訴，民事訴訟法第二
    百五十九條定有明文。惟反訴之標的，如與本訴之標的及其
    防禦方法不相牽連者，不得提起，此參同法第二百六十條第
    一項規定亦明；至按所謂反訴之標的與本訴之標的及其防禦
    方法有牽連關係者，乃指反訴標的之法律關係與本訴標的之
    法律關係兩者之間，或反訴標的之法律關係與本訴被告作為
    防禦方法所主張之法律關係兩者之間，有牽連關係而言。即
    舉凡本訴標的之法律關係或作為防禦方法所主張之法律關係
    ，與反訴標的之法律關係同一，或當事人兩造所主張之權利
    ，由同一法律關係發生，或本訴標的之法律關係發生之原因
    ，與反訴標的之法律關係發生之原因，其主要部分相同，均
    可認兩者間有牽連關係（最高法院九十一年度台上字第二六
    二號判決要旨參照）。查：
（一）被上訴人於原審提起之本訴，係請求法院就其與上訴人庚
      ○○及其餘共有人甲○○、丙○○、丁○○、戊○○、己
      ○○、乙○○、辛○○等共有系爭二筆土地為共有物之分
      割，核係主張本於分割共有物之形成訴權，而提起之訴訟
      ，其訴訟之性質為形成訴訟。至於上訴人係主張兩造間於
      七十九年十二月二十一日訂立協議書，約定被上訴人應將
      其所有系爭二筆土地之持分中，應有部分十二分之一移轉
      登記予上訴人名下，並以卷附之認證書及系爭協議書（原
      審卷第四二頁、第四三頁）為證，於原審提起反訴，求為
      命上訴人移轉系爭二筆土地應有部分各十二分之一予上訴
      人之判決；是上訴人於原審提起之反訴，係請求被上訴人
      履行協議，其訴訟標的為履行協議請求權，其訴訟性質則
      係請求對造為一定行為之給付訴訟。益見上開本訴與反訴
      之訴訟性質及訴訟標的均不相同。
（二）又被上訴人提起之本訴，係基於全體共有人共有系爭二筆
      土地之事實而來；至於上訴人提起之反訴，係本於與被上
      訴人於七十九年十二月二十一日訂立系爭協議書而為請求
      。本訴及反訴之請求權基礎事實已有不同，難認係基於同
      一原因而發生之法律關係。參以法院審理分割共有物之訴
      時，除應審究共有人、應有部分比例，及請求人有無請求
      分割之權利，共有人間有無不分割之特約，共有物有無因
      物之使用目的不能分割情形外，並應審酌共有物之分割方
      案是否妥適、公平？各筆土地於分割後是否利於使用，而
      得發揮土地之效益等；此與法院受理給付之訴時，係就協
      議書之真正，請求人有無請求權利？義務人有無阻礙請求
      之抗辯事由為審理者，亦有不同。
（三）再，提起分割共有物之訴，參與分割之當事人，以共有人
      為限。請求分割之共有物，如為不動產，共有人之應有部
      分各為若干，應以土地登記簿所登記者為準，已如上述；
      是縱上訴人本於系爭協議書之約定，得請求被上訴人移轉
      系爭二筆土地之所有權應有部分十二分之一，惟於辦妥土
      地所有權移轉登記前，受理本訴之法院仍應以土地登記簿
      所記載者，作為判決分割之依據；則上訴人於原審所為上
      開防禦方法之抗辯事由，既不足以影響法院就共有物分割
      之審理結果，即難認所主張之法律關係，與本訴之共有物
      分割之訴訟標的有何牽連關係。
（四）綜參上情，上訴人於原審言詞辯論終結前，本於履行協議
      請求權而提起之反訴，其訴訟標的與本訴之標的及其防禦
      方法不相牽連，依首開說明，本件反訴即屬不得提起。
四、第按原告之起訴不備其他要件者，法院應以裁定駁回之，此
    參民事訴訟法第二百四十九條第一項第六款後段規定至明；
    本件上訴人於原審本於履行協議請求權，對於被上訴人提起
    反訴，求為命被上訴人將其所有系爭二筆土地持分中，應有
    部分十二分之一移轉登記予上訴人之判決，其訴訟標的與被
    上訴人提起分割共有物之本訴不同，且反訴之標的，與本訴
    之標的及其防禦方法，亦無法律上或事實上之牽連關係，既
    經被上訴人否認，上訴人於原審提起反訴之訴訟成立要件並
    未具備，即屬不合法；且此項牽連關係之合法要件欠缺，並
    無得補正情形，其反訴即屬不應准許。原審雖為上訴人敗訴
    之實體判決，其理由雖有不同，惟結果仍無二致。上訴意旨
    猶執前詞指摘原判決不當，求予廢棄改判，為無理由，應予
    駁回。
參、本件事證已臻明確，兩造其餘攻擊防禦方法，與判決結果無
    影響，無庸一一論列。至於本件就分割共有物之本訴部分，
    原判決所採方割方法並無不當，上訴人庚○○對之提起上訴
    ，要非防禦權利所必要，其所為無益之第二審訴訟程序，因
    此而生之第二審訴訟費用，自應由上訴人庚○○負擔，併此
    敘明。
肆、據上論結，本件上訴均為無理由，依民事訴訟法第四百四十
    九條第一項、第二項、第七十八條、第四百六十三條、第三
    百八十五條第一項前段，判決如主文。
中    華    民    國    97    年    3     月    11    日
                  民事第三庭    審判長法  官  陳  光  秀
                                      法  官  曾  平  杉
                                      法  官  李  文  賢
上為正本係照原本作成。
如對本判決上訴，須於判決送達後20日內向本院提出上訴狀，未
表明上訴理由者，應於上訴後20日內，向本院提出理由書（須附
繕本）。依法須繳納裁判費並應委任律師為訴訟代理人，始得上
訴。
中    華    民    國    97    年    3     月    12    日
                                      書記官  劉  清  洪
【附記】
民事訴訟法第466條之1：
(1)對於第二審判決上訴，上訴人應委任律師為訴訟代理人。但上
  訴人或其法定代理人具有律師資格者，不在此限。
(2)上訴人之配偶、三親等內之血親、二親等內之姻親，或上訴人
  為法人、中央或地方機關時，其所屬專任人員具有律師資格並
  經法院認為適當者，亦得為第三審訴訟代理人。
民事訴訟法第466條之2：
  上訴人無資力委任訴訟代理人者，得依訴訟救助之規定，聲請
  第三審法院為之選任律師為其訴訟代理人。


司法院資訊處製作；財團法人民間司法改革基金會備份。
